【裁判字號】    99,訴,1574
【裁判日期】    991130
【裁判案由】    妨害性自主罪
【裁判全文】
臺灣高雄地方法院刑事判決              99年度訴字第1574號
公  訴  人  臺灣高雄地方法院檢察署檢察官
被      告  陳○○
指定辯護人  洪天慶律師
上列被告因妨害性自主案件，經檢察官提起公訴（99年度偵字第
12612號），本院判決如下：
    主  文
陳○○犯乘機性交罪，處有期徒刑壹年捌月。緩刑貳年，緩刑期
間交付保護管束。
    事  實                     
一、陳○○自民國96年間起，與甫因遭受家庭暴力而離婚之代號
    0000-0000 號成年女子（真實姓名、年籍資料詳卷，下稱Ａ
    女）交往為男女朋友，進而同居，具有家庭暴力防治法第3
    條第2 款所定之家庭成員關係，彼此感情尚佳，由陳○○對
    外借貸款項，共營市場生意，維持生活所需及償還Ａ女對外
    所欠債務，共同扶持，且有事實上夫妻關係。陳○○明知Ａ
    女因長期睡前服用鎮靜藥物「Anxiedin」，屢呈熟睡情狀，
    固曾經Ａ女明白表示「若要做愛，要待其清醒時，不能趁其
    睡著時，否則會導致其下體不舒服」等語，仍於99年1 月10
    日左右某日凌晨，在高雄縣鳳山市○○○路Ａ女租屋處，與
    Ａ女一同就寢後，見Ａ女服用藥物呈現熟睡狀態而不知抗拒
    下，不禁情慾，以其陰莖插入Ａ女陰道內性交一次得逞。Ａ
    女於翌日上午睡醒，發覺有異，遂予質問，經陳○○坦承上
    情，嗣Ａ女於同年3 月間，與陳○○感情生變，結束同居關
    係後，適與長期關心其之社工人員談及此事，乃報警處理。
二、案經Ａ女訴由高雄縣政府警察局鳳山分局報告臺灣高雄地方
    法院檢察署檢察官偵查起訴
    理  由
一、按被告以外之人於審判外之言詞或書面陳述，除法律有規定
    者外，不得作為證據，刑事訴訟法第159 條第1 項定有明文
    。然被告以外之人於審判外之陳述，雖不符刑事訴訟法第15
    9 條之1 至第159 條之4 之規定，而經當事人於審判程序同
    意作為證據，法院審酌該言詞陳述或書面陳述作成時之情況
    ，認為適當者，亦得為證據，刑事訴訟法第159 條之5 第1
    項亦定有明文。本件以下認定事實所引用被告以外之人於審
    判外之陳述，檢察官、被告陳○○及辯護人均同意有證據能
    力，本院並審酌前開陳述作成時之情況均屬正常，且與本件
    相關之待證事實具有關連性，認適當作為證據，依前開刑事
    訴訟法第159 條之5 第1 項之規定，認上開陳述均具有證據
    能力。
二、上揭事實業據被告坦承不諱，核與證人即被害人Ａ女於警詢
    、偵查、本院審理中所述情節相符，復有高雄縣政府警察局
    鳳山分局偵查隊受理刑事案件報案三聯單、高雄醫療財團法
    人高雄長庚紀念醫院99年2 月11日受理疑似性侵害事件驗傷
    診斷書、被害庭呈「Anxiedin」藥錠資料、「Anxiedin」長
    期服用之適應症狀、副作用查詢資料、高雄市河堤診所99年
    10月1 日河堤法函99055 號函各1 份附卷可稽（見偵卷第5
    至12頁、第20頁彌封袋內資料、審訴卷第12至16頁、訴卷第
    29至31頁），足認被告任意性之自白與事實相符，得採為認
    定事實之基礎。是本件事證明確，被告犯行堪以認定，應予
    依法論罪科刑。
三、論罪科刑部分：
  (一)按刑法第221 條第1 項之強制性交罪與同法第225 條第1 項
    之乘機性交罪，其主要區別在於犯人是否施用強制力及被害
    人不能抗拒之原因如何造成，為其判別之標準；如被害人不
    能抗拒之原因，為犯人所故意造成者，應成立強制性交罪，
    如被害人不能抗拒之原因，非出於犯人所為，且無共犯關係
    之情形，僅於被害人心神喪失或其他相類之情形不能或不知
    抗拒時，犯人乘此時機以行姦淫行為者，則應依乘機性交罪
    論處，且所謂其他相類之情形不能或不知抗拒者，包括昏暈
    、酣眠、泥醉等相類似之情形，致無同意性交之理解，或無
    抗拒性交之能力者，最高法院71年台上字第1562號判例及96
    年台上字第4376號判決意旨可資參照。復考諸刑法第十六章
    妨害性自主罪編章立法目的乃保障被害人之性自主決定權，
    縱夫妻間依民法負有同居義務，如有妨害對方自主權，仍構
    成犯罪，此觀刑法第229 條之1 規定對配偶犯第221 條之強
    制性交罪、第224 條之強制猥褻罪須告訴乃論自明，而刑法
    第225 條第1 項之乘機性交罪，於文義上既未排除夫妻間之
    行為，且其法定刑度為3 年以上10年以下有期徒刑，較同法
    第224 條之強制猥褻罪6 月以上5 年以下有期徒刑之法定刑
    度為重，依「舉輕以明重」之法理，自屬刑法處罰之範疇，
    遑論無婚姻關係之男女朋友間，縱有事實上夫妻關係，亦無
    從卸免罪責，此亦為吾國實務見解所採（臺灣高等法院臺中
    分院96年度上更一字第53號，嗣被告提起上訴，經最高法院
    以97年度台上字第1936號駁回上訴確定）。又按家庭暴力防
    治法所稱之家庭暴力，指家庭成員間實施身體或精神上不法
    侵害之行為，該法所謂家庭暴力罪者，則指家庭成員間故意
    實施家庭暴力行為而成立其他法律所規定之犯罪，而所謂家
    庭成員，包括現有或曾有同居關係者，家庭暴力防治法第2
    條第1 款、第2 款及第3 條第2 款前段分別著有明文。查本
    件被告與被害人為同居之男女朋友，仍應尊重其性自主決定
    權，竟乘被害人自行服用藥物後寤寐熟睡之際，為上開性交
    行為，乃家庭成員間實施身體上不法侵害之行為，並構成刑
    法上之犯罪，屬家庭暴力防治法第2 條第2 款之家庭暴力罪
    ，惟因家庭暴力防治法並無特別刑罰規定，應依刑法之規定
    予以論罪科刑，是核被告所為，係犯刑法第225 條第1 項之
    乘機性交罪。
  (二)又按刑事審判旨在實現刑罰權之分配的正義，故法院對有罪
    被告之科刑，應符合罪刑相當之原則，使輕重得宜，罰當其
    罪，以契合社會之法律感情，此所以刑法第57條明定科刑時
    應審酌一切情狀，尤應注意該條所列10款事項以為科刑輕重
    之標準，並於同法第59條賦予法院裁量權，如認「犯罪之情
    狀可憫恕，認科以最低度刑仍嫌過重者，得酌量減輕其刑」
    ，俾使法院就個案之量刑，能斟酌至當。而該條所規定犯罪
    情狀可憫恕者，其所謂「犯罪之情狀」，與同法第57條規定
    科刑時應審酌之一切情狀，並非有截然不同之領域，於裁判
    上酌減其刑時，應就犯罪一切情狀，當包括行為人之犯罪原
    因、動機、造成損害、生活狀況及犯後態度等情，予以全盤
    考量，審酌其犯罪有無可憫恕之事由，亦即有無特殊之原因
    與環境，在客觀上足以引起一般同情，即令宣告法定低度刑
    ，仍嫌過重等情況，以為判斷。查本件被告教育程度為高職
    肄業，未有何刑事前案紀錄，自96年間起，與被害人交往進
    而同居後，將其原有不動產質借款項用以與被害人共同經營
    菜市場生意，互相扶持維生，營業盈餘供同居所需開銷，及
    償還被害人債務，甚至被害人子女開銷，彼此存有事實上夫
    妻關係，且感情尚佳等情，業據被告、被害人供承一致，復
    有被告提出之對外借款收據1 紙及臺灣高等法院被告前案紀
    錄表1 份可憑（見訴卷第20、26至28頁），再觀諸本件犯罪
    情境暨查獲始末，係被告於案發當晚凌晨時分，如往常與被
    害人一同就寢時所為，嗣被害人翌日發覺質問，被告坦承不
    諱，復於警、偵、審程序始終坦認犯行，而被害人亦到庭表
    示不再追究、願意原諒被告、不希望被告被關，故僅以新臺
    幣（下同）1 萬元達成和解，聊表意思等語，此有警詢、偵
    訊、審判筆錄及被告提出之99年10月28日和解筆錄在卷可考
    （見偵卷第5 至12、24至26、37至38頁、訴卷第20、29、31
    頁），可見被告係一時思慮欠週，未取得被害人同意下，貿
    然為之，致罹刑典，犯後顯有悔意，衡情並非窮極惡劣之徒
    ，依本件客觀之犯罪情節、造成之損害、被害人之意見與被
    告主觀之犯罪動機、惡性而論，若依法定本刑科處最輕本刑
    有期徒刑3 年，猶嫌過重，不無「情輕法重」之虞，且相較
    於一般無夫妻或事實上夫妻關係者間所為犯行，容有科刑上
    「輕重失衡」之慮，足見客觀上尚有情堪憫恕被告之處，揆
    諸前揭法條意旨之說明，本院爰依刑法第59條之規定酌減其
    刑。
  (三)爰審酌被告與被害人於案發時係同居關係之男女朋友，於情
    感、經濟上共同扶持，因一時慾念，未尊重被害人性自主權
    ，見其服藥後熟睡，仍對其性交，破壞被害人對人之信賴感
    ，惟念及被告犯後始終坦承犯行，現已分手結束同居關係，
    並以1 萬元達成和解，盡力彌補造成之損害，經被害人表示
    原諒，可見被告已有悔意，態度尚可，又未有何刑事前案紀
    錄，已如前述，兼衡其學歷為高職肄業、家境小康（見偵卷
    第5 頁）、與被害人於案發時為同居男女朋友之關係，及其
    犯罪動機、手段、造成損害等一切情狀，量處如主文所示之
    刑，以資懲儆。
  (四)末查被告未曾受有期徒刑以上刑之宣告，已如前述，其因一
    時失慮致罹刑典，犯後坦承犯行，經此訴追、審判暨刑之宣
    告後，應知警惕而信無再犯之虞，本院並參酌被害人表示不
    願意被告入監服刑等語，及辯護人請求予以被告自新機會（
    見訴卷第29、32頁）等意見，經審酌再三，認若遽令被告入
    獄，有礙其正常家庭、社會功能之復建及維繫，是認上開宣
    告之刑以暫不執行為適當，爰依刑法第74條第1 項第1 款之
    規定，宣告緩刑2 年，併依同法第93條第1 項第1 款之規定
    諭知交付保護管束，以啟自新。
據上論斷，應依刑事訴訟法第299 條第1 項前段，刑法第225 條
第1 項、第59條、第74條第1 項第1 款、第93條第1 項第1 款，
判決如主文。
本案經檢察官顏漢文到庭執行職務
中    華    民    國    99    年    11    月    30    日
                  刑事第十四庭  審判長法  官  陳銘珠 
                                      法  官  林揚奇 
                                      法  官  李俊霖 
以上正本證明與原本無異。
如不服本判決應於收受送達後10日內向本院提出上訴書狀，並應
敘述具體理由；如未敘述上訴理由者，應於上訴期間屆滿後20日
內向本院補提理由書（均須按他造當事人之人數附繕本）「切勿
逕送上級法院」。
中    華    民    國    99    年    11    月    30    日
                                      書記官  武凱葳
附錄法條
中華民國刑法第225條第1項
（乘機性交猥褻罪）
對於男女利用其精神、身體障礙、心智缺陷或其他相類之情形，
不能或不知抗拒而為性交者，處3年以上10年以下有期徒刑。

司法院資訊處製作；財團法人民間司法改革基金會備份。
